【裁判字號】    95,選上訴,1740
【裁判日期】    951205
【裁判案由】    違反公職人員選舉罷免法
【裁判全文】
臺灣高等法院臺中分院刑事判決      95年度選上訴字第1740號
上  訴  人
即  被  告  甲○○
            乙○○
共      同
選任辯護人  羅豐胤  律師
            林春榮  律師
            黃靖閔  律師
上列上訴人等因公職人員選舉罷免法案件，不服臺灣彰化地方法
院95年度選訴字第12號 ，中華民國95年6月26日第一審判決（起
訴案號：臺灣彰化地方法院檢察署94年度選偵字第32號），提起
上訴，本院判決如下：
    主  文
原判決撤銷。
甲○○、乙○○均無罪。
    理  由
一、公訴意旨略以：被告甲○○於民國（下同）94年間係彰化縣
    縣議員，被告乙○○為被告甲○○之配偶，被告甲○○為求
    於94 年12月3日舉辦之第十五屆彰化縣溪湖鎮鎮長選舉能順
    利當選，在知悉彰化縣政府有對彰化縣境內金婚、鑽石婚之
    民眾舉辦相關慶祝活動，即與被告乙○○及姓名、年籍不詳
    之男子數人，共同基於交付賄賂予選民以行求賄選之概括犯
    意，由被告甲○○先透過管道取得彰化縣溪湖鎮境內具有投
    票權之金婚、鑽石婚選民名冊後，再向不知情之陳守輝所經
    營之「榮輝藝品社」，購買外型精緻足以使人動心進而影響
    投票意向之金箔刺繡裱製匾額多幅，欲假藉祝賀逢金婚、鑽
    石婚選民之機會，對於彰化縣溪湖鎮內具有投票權之上開選
    民交付賄賂，而約其等於彰化縣第十五屆彰化縣溪湖鎮鎮長
    選舉投票時，為一定行使投票權並圈選候選人甲○○。嗣被
    告甲○○、乙○○及其他數名姓名、年籍不詳之成年男子，
    或親自或由不知情之彰化縣溪湖鎮大突里里長鄭復源、西寮
    里里長蔡建夫、番婆里里長曾銀水（渠三人所涉違反公職人
    員選舉罷免法罪嫌，均已由檢察官為不起訴處分）之帶同，
    連續於如附表所示之時間、地點，攜帶如附表「用以行求之
    賄賂」欄所示之匾額，交付給逢金婚、鑽石婚之彰化縣溪湖
    鎮具有投票權之選民謝楊盈、洪巫桂、吳見、巫螺、胡蔡月
    桃、詹林清梅、蔡長慶、李楊斷等人（所涉刑法妨害投票罪
    嫌部分，均另為不起訴處分），被告甲○○、乙○○及其他
    數名姓名、年籍不詳之成年男子等人，並在交付上開外型精
    緻足以使人動心進而影響投票意向之金箔刺繡裱製匾額予謝
    楊盈、洪巫桂、吳見、巫螺、胡蔡月桃、詹林清梅、蔡長慶
    、李楊斷行賄時，約其投票支持甲○○參選溪湖鎮鎮長，而
    為投票權一定之行使。嗣於94年10月28日上午11時許，員警
    持搜索票至甲○○位於彰化縣溪湖鎮○○路○段 409號執行
    搜索，並扣得尚未送完之金箔裱製匾額4幅 ，另巫螺等逢金
    婚、鑽石婚之選民經傳喚後，主動交付所收受之金箔裱製匾
    額8幅、印有甲○○競選溪湖鎮鎮長之文宣隨身包面紙4包、
    紙杯30個等物，因認被告等涉犯修正前公職人員選舉罷免法
    第90條之1第1項之對於有投票權人交付賄賂而約其為一定行
    使罪云云。
二、訊據被告甲○○、乙○○二人均坦認有致贈上開匾額予如附
    表所示有投票權之謝楊盈等人等情不諱，然均否認涉有何行
    求賄賂之犯行，辯稱：於甲○○擔任縣議員期間，平時遇民
    眾有喜慶活動時，均會致贈匾額等物，本件贈送匾額予如附
    表所示之謝楊盈等人，係依循慣例為祝賀其等金婚、鑽石婚
    之紀念，贈送時均未提及與選舉有關之事，且所致贈之匾額
    價值甚微，不足以該當可影響選民投票意向之「賄賂」，伊
    二人均無行求賄賂之犯行云云，被告甲○○另辯稱：伊僅曾
    於如附表編號六所示之時間，前往如附表編號六所示詹林清
    梅之住處贈送匾額，其餘如附表所示之人，伊則均未前往致
    贈云云。
三、本件公訴人認被告等涉犯修正前公職人員選舉罷免法第90條
    之1第1項之對於有投票權人交付賄賂而約其為一定行使罪嫌
    ，係以倘被告等致贈匾額予巫螺等金婚、鑽石婚選民確僅係
    依循慣例表達祝賀之意，被告等又何需於致贈匾額時出言拜
    託受贈者於溪湖鎮鎮長選舉之時給予投票支持？故被告等主
    觀上係以系爭匾額作為對價賄選之意思，客觀上乃藉前述贈
    匾行為達到行求賄選之目的，蓋被告等以贈送市價為新臺幣
    （下同）270元之系爭匾額 ，約使有投票權人巫螺等人為投
    票權一定之行使，並經巫螺等人收受，當然具有對價性，縱
    巫螺等人主觀上係以收受金婚、鑽石婚之意思而收受，然行
    求賄賂，屬行賄者向相對人為賄賂之單方意思表示行為，不
    以相對人允諾為必要，故無礙於被告等行求賄賂之犯行等語
    ，並有匾額12幅（8幅為謝楊盈等八人主動交付、4幅係在甲
    ○○之競選總部所查扣）、印有甲○○競選溪湖鎮鎮長之文
    宣隨身包面紙4包、紙杯30個扣案可資佐證。經查：
  (一)關於被告等贈與系爭匾額予附表所示之人時，有無與其等約
    定投票支持被告甲○○部分：
    1.按公職人員選舉罷免法第90條之1第1項之投票行賄罪，係
      以對於有投票權之人，行求期約或交付賄賂或其他不正利
      益，而約其不行使投票權或為一定之行使為構成要件，詳
      析其要件有三：其一，須對於有投票權之人為之；其二，
      須有行求、期約或交付賄賂或其他不正利益之行為；其三
      ，須約使有投票權人為一定之行使或不行使投票權。而不
      論何階段之行為態樣，行為人之行為是否該當於公職人員
      選舉罷免法第90條之1第1項之投票行賄罪，均應充足上述
      三要件，亦即須視行為人主觀上是否具有行賄之犯意，而
      約使有投票權人為投票權一定之行使或不行使；客觀上行
      為人所行求期約或交付之賄賂或不正利益，是否可認係約
      使投票權人為投票權之一定行使或不行使之對價；以及所
      行求、期約、交付之對象，是否為有投票權人而定。次按
      行求賄選階段，屬行賄者單方意思表示行為，雖不以相對
      人允諾為必要，惟期約賄選之選民必須有受賄投票之意思
      方能成罪，交付賄選階段，則行賄者已實施交付賄賂之行
      為，一經交付，罪即成立，但以收受者已收受，而其有受
      賄意思者為限。即如行為人並非基於行賄之意思交付金錢
      、財物，則該物即非「賄賂」。
    2.證人巫螺於警詢時證稱 ：94年9月間，有一男子（即被告
      甲○○）開車至伊住處，贈送伊系爭匾額，並向伊表示恭
      喜伊結婚60週年，並請伊在選舉時給予支持等語，於偵查
      中證稱：該名男子說贈送系爭匾額之目的是伊結婚60週年
      紀念，並說在選舉時請支持他等語；證人吳見於警詢及偵
      查中證稱：94年10月初，西寮里里長及一名女子（即被告
      乙○○）至伊住處贈送系爭匾額，當時乙○○表示系爭匾
      額是作為結婚60週年之用，並拜託伊年底鎮長選舉投票予
      甲○○，伊說好等語；證人謝楊盈於警詢陳稱：94年10月
      初大突里里長鄭復源及甲○○助理至伊住處贈送系爭匾額
      ，該助理提及「拜託、拜託」，但拜託詳細內容伊記不清
      楚，然鄭復源有告知是甲○○慶祝伊結婚60週年之紀念等
      語，於偵查中具結證稱：他們只說拜託拜託，這東西是要
      送給伊結婚60週年紀念等語；證人李楊斷於警詢陳述：94
      年10月中旬，西寮里里長陪同一名女子及一位司機至伊住
      處贈送系爭匾額，該名女子及司機皆表示是甲○○要贈送
      給伊夫婦作為結婚50週年紀念之用，也拜託年底選舉時投
      甲○○一票，伊回答謝謝等語，於偵查中陳稱：該名女子
      說拜託，請伊蓋給甲○○等語；證人洪巫桂於警詢證稱：
      某日中午，西寮里里長蔡建夫、甲○○及一名女子至伊住
      處，贈送系爭匾額及3串甲○○參選鎮長文宣紙杯 ，表示
      要祝賀伊與先生結婚50週年紀念，甲○○及蔡建夫接著表
      示年底鎮長選舉，再拜託一下，伊回應好等語，於偵查中
      證稱：蔡建夫及那名女子有說拜託一下，但伊知道是拜託
      選舉之事等語；證人詹林清梅於警詢及偵查中陳述：94年
      10月中旬，甲○○及其太太與番婆里里長至伊住處贈送系
      爭匾額，甲○○表示恭喜結婚50年紀念，還說拜託、拜託
      ，但所拜託之內容伊聽不清楚，伊隨便說好啦，甲○○即
      離開，伊有投票權等語；證人蔡長慶於警詢證稱：94年10
      月中旬，有五、六名自稱甲○○競選總部人員將系爭匾額
      拿至伊住處給伊，並說代表甲○○這次選舉，祝伊結婚50
      週年紀念，系爭匾額送給伊當紀念，這次溪湖鎮鎮長選舉
      之事，拜託伊投票給他，但伊沒有答應等語，於偵查中陳
      稱：他們有提到甲○○要競選鎮長，拜託伊投票給他等語
      ；證人胡蔡月桃於警詢及偵查中證稱：鄭復源及一男一女
      至伊住處贈送系爭匾額，表示祝伊結婚50週年快樂，該一
      男一女並表示年底溪湖鎮鎮長選舉要伊投票給甲○○，待
      伊應好後他們即離去等語，然證人詹林清梅、巫螺、謝楊
      盈、洪巫桂、吳見、胡蔡月桃、蔡長慶嗣於原審審理時即
      改證稱：贈送系爭匾額是紀念結婚50或60週年，未談及選
      舉之事等語；證人李楊斷於原審審理則證稱：未收受系爭
      匾額等語，是證人詹林清梅、巫螺、謝楊盈、洪巫桂、吳
      見、胡蔡月桃、蔡長慶、李楊斷於警偵訊及審理時所為之
      證詞前後歧異，已有瑕疵。再縱認被告二人親自或委託他
      人贈送系爭匾額予附表所示之人即證人詹林清梅、巫螺、
      謝楊盈、洪巫桂、吳見、胡蔡月桃、蔡長慶時，均曾陳稱
      年底溪湖鎮鎮長選舉時拜託投票支持被告甲○○之語，惟
      被告二人親自或委託他人贈送系爭匾額予附表所示之人時
      ，均係先陳稱祝賀結婚50週年或60週年快樂，而後始陳稱
      年底溪湖鎮鎮長選舉時拜託投票支持甲○○等語，此觀之
      前開證人於警偵訊之證詞可明，則附表所示之人當係因適
      逢金婚、鑽石婚，始接受被告甲○○致贈匾額祝賀，並非
      無端收受匾額，要屬無疑，附表所示之人於收受系爭匾額
      時，並無受賄之意思，亦無收受系爭匾額即係約使其為投
      票權之行使或不行使之認知及想法甚明。
    3.又被告甲○○當選彰化縣縣議員後，遇有喜慶及表揚慶祝
      活動，曾以贈送匾額之方式予以恭賀一節，有被告等提出
      之照片數幀為證，是被告甲○○、乙○○辯稱：係依循舊
      有之慣例，遇有各類喜慶及表揚慶祝活動，即以贈送匾額
      之方式予以恭賀等語，並非全然無據。再被告甲○○於贈
      送系爭匾額予選民之際，因接近選舉期間，為免觸法，曾
      前往其法律顧問張崇哲律師事務所詢問張崇哲律師此舉是
      否有賄選之虞，據張崇哲律師於本院結稱：「當時被告有
      問我，他說他現在是縣議員的身分，他要以縣議員的身分
      送匾額給溪湖鎮鎮民金婚、鑽石婚的夫婦，因為鎮長選舉
      快到了，怕會構成賄選所以會特別來請教我，我跟他說你
      當縣議員之後平常會不會送匾額給溪湖鎮民，他說只要有
      婚喪喜慶他知道的話，他就會送匾額，包括榮調、升遷及
      其他有紀念性的他都會送，我就跟他說只要你以縣議員的
      身分來送，跟選舉無關就沒有關係，也不能因為選舉，就
      忽略了你對選民等服務，而且臺灣的民意代表的文化就是
      這樣，只要是縣議員的代表就會送，其他的民意代表縱使
      有參選也都是會送，所以我說應該是沒有關係，甲○○議
      員也有特別問我送的過程，如果對方主動提到選舉的事情
      ，那他要怎麼辦，我跟他說，如果對方有提到選舉，你應
      該有善意的回應，如謝謝或是拜託，當時情形大概是這樣
      」等語，當時在場之被告所僱之司機即證人丁○○亦結證
      ：「當時張律師跟他說他以縣議員的身分去送，應該沒有
      關係」，並稱：「我有將匾額拿到辦公室去給張律師（看
      ）」等語（見本院卷第78頁反面、第79頁反面），是被告
      甲○○本於信賴律師專業知識所為贈匾行為，實難認其主
      觀上有行賄之犯意。且被告甲○○除贈送系爭匾額予附表
      所示之人外，另贈送予訴外人巫焜城、曾謝秀瓊、劉陳換
      、陳春生、詹德義、楊陳沛、謝棟、謝陳免、楊坤王、楊
      明忠、施束等人，贈送時僅陳稱祝賀結婚50週年或60週年
      ，並未談及選舉或請求投票支持被告甲○○之情事之事實
      ，業據證人巫焜城、曾謝秀瓊、劉陳換、陳春生、詹德義
      、楊陳沛、謝棟、謝陳免、楊坤王、楊明忠、施束於警偵
      訊證述屬實，衡情，倘被告甲○○主觀上有行賄之犯意，
      理應於贈送系爭匾額予前開證人時，亦一併談及請求投票
      支持，當無僅於贈送系爭匾額予附表所示之八人時始請求
      投票支持之理，堪認所謂「拜託」、「請投票支持被告甲
      ○○」之語，應係被告贈送系爭匾額表達恭賀之意後，回
      應受贈人順勢所為之一般助選言論，洵屬無疑。是被告甲
      ○○、乙○○辯稱贈送系爭匾額予附表所示之人之目的，
      純為恭賀其等已達金婚、鑽石婚之境界，渠等並無行賄之
      犯意等語，自屬可採。準此，被告等主觀上既無行賄之犯
      意，客觀上附表所示之人收受系爭匾額時亦無受賄之意思
      ，自難僅因贈送系爭匾額時曾陳稱拜託、支持甲○○等語
      ，即推論被告等已與附表所示之人達成其投票權為一定行
      使或不行使之約定。
  (二)關於被告等贈與系爭匾額予附表所示之人時，是否足以影響
    其等投票意向，而具有對價關係部分：
    1.蓋為維護選舉之公平性，固應嚴禁候選人以不公平之金錢
      手段競選，惟何謂不公平，則應於不違背國民之法律感情
      與認知下，就社會一般生活經驗而為判斷。而公職人員選
      舉罷免法第90條之1第1項之投票行賄罪，其所謂之賄賂，
      係指具有一定經濟價值之財物而言，其價值之高低雖非所
      問，然仍須該項財物與行求期約使有投票權人之行使或不
      行使投票權，二者之間具有對價關係為必要。上開對價關
      係，在於行賄者之一方，係認知其所行求、期約或交付之
      意思表示，乃為約使有投票權人為投票權一定之行使或不
      行使；在受賄者之一方，亦應認知行賄者對其所行求、期
      約或交付之意思表示，乃為約使其為投票權一定之行使或
      不行使。且對有投票權人交付之財物或不正利益，並不以
      金錢之多寡為絕對標準，而應綜合社會價值觀念、授受雙
      方之認知及其他客觀情事而為判斷（最高法院92年度台上
      字第893號判例意旨參照） 。且投票行賄罪之成立與否，
      除應就行為人之主觀犯意及共犯犯意聯絡等心理狀態、行
      為時之客觀情事，本於邏輯推理為綜合判斷外，仍須異時
      異地，衡以社會常情及經驗法則作為論斷之基礎。為維護
      選舉之公平性，端正不法賄選之風氣，對於以不正手段訴
      諸金錢、財物之賄選行為，固應依法嚴以杜絕，惟行為是
      否該當賄選之要件，亦應在不悖離國民之法律感情與認知
      下，就社會一般生活經驗予以評價，該投票行賄罪之立法
      本旨始能彰顯而為社會大眾所接受。又於民主社會中，人
      民基於言論自由之保障，除公務員等具有特殊身分者應嚴
      守中立之立場外，任何人均得於競選期間，在各種公開或
      不公開之場合，發言支持某特定候選人，至於行為人發表
      如「懇請賜票」、「務必投某人一票或支持某人」等助選
      談話內容，主觀上是否已與談話之對方或在場聽聞該等言
      論之有投票權人，互達約其投票權為一定行使或不行使之
      意思合致，原應審慎認定，非謂凡於競選期間，在民間舉
      辦活動之場合中致贈相當價值之物品，且活動中出現支持
      某特定候選人之助選言論，不問物品發放之來源及活動舉
      行之動機，是否確與選舉有直接密切之關聯、在場之人主
      觀上有無認識所收受財物係屬「賄賂」等情，一律以投票
      行賄罪論擬（最高法院94年度台上字第1794號判決意旨參
      照）。是所謂「賄賂」，應就賄賂之種類、價額、贈與之
      時機、對象等客觀因素加以審酌，對有投票權人交付之財
      物能否認係賄賂，雖非以金錢之多寡為絕對標準，但仍應
      綜合社會價值觀念、授受雙方之認知及其他客觀情事為判
      斷，足認其與要約不行使投票權或為一定之行使間，具有
      對價之關係時，始足當之，而非可僅以對於不特定人有交
      付一定價值之財物，即遽認行為人有行賄之意思。故本件
      被告贈送之系爭匾額是否屬賄賂，應就匾額之種類、價額
      、贈與之時機、對象等客觀因素，參酌一般社會通念，為
      綜合考量，始足當之。
    2.系爭匾額內容為鴛鴦戲水，右上方以紅色紙條黏貼受贈人
      姓名，左下角則以紅色紙條黏貼彰化縣縣議員甲○○、溪
      湖分局警友辦事室副主任乙○○姓名 ，單價270元，被告
      甲○○係知悉彰化縣溪湖鎮公所舉辦金婚、鑽石婚慶祝活
      動後，透過管道取得名冊，而後向陳守輝購買系爭匾額贈
      予具有金婚、鑽石婚資格如附表所示之八人等情，業據證
      人陳守輝於警訊時證述屬實，復有估價單及彰化縣溪湖鎮
      94年金婚壽星名冊、系爭匾額附卷可稽，足認屬實。是被
      告甲○○贈送之匾額，以一般消費能力而言 ，270元之價
      格尚屬不高，復無特別精緻之處，依當今社會大眾觀念，
      僅為代表祝賀之意，受贈者如珍惜則懸掛於牆壁，否則即
      堆置於牆角，該匾額對受贈者並不具經濟價值，僅可謂有
      紀念意義而已。再者，被告甲○○係以祝賀金婚、鑽石婚
      之名義，在附表所示八人之住處，將系爭匾額贈送予該等
      具有金婚、鑽石婚資格之人，以此價格不高、實用性不大
      、僅具祝賀之意、贈送予逢金婚、鑽石婚需祝賀之選民，
      客觀上並不會影響該等收受者之投票意向，業據收受匾額
      之上開證人於審理時證述在卷。又系爭匾額左下角黏貼有
      紅色紙條，其名銜為「彰化縣議員甲○○」、「溪湖分局
      警友辦事室副主任乙○○」，而非黏貼「溪湖鎮鎮長候選
      人甲○○」，因之，被告等贈送系爭匾額，係以被告當時
      為彰化縣縣議員之身分為贈送，亦即被告等贈送系爭匾額
      之所為，與收受者之行使投票權間，並不具對價關係，是
      被告二人所為與公職人員選舉罷免法第90條之1第1項所定
      「賄賂」之要件，並不符合。
  (三)綜上所述，被告等贈送系爭匾額予附表所示八人之行為，在
    主觀上既無行賄之意思，在客觀上亦與公職人員選舉罷免法
    第90條之1第1項所定「賄賂」之要件不符，乃原審未察，仍
    繩以修正前公職人員選舉罷免法第90條之1第1項對於有投票
    權之人行求賄賂而約其投票權為一定之行使罪之責，即有違
    誤，被告等上訴意旨否認犯罪，指摘原判決不當，為有理由
    ，應由本院將原審判決撤銷改判，另以被告等犯罪不能證明
    ，予以諭知無罪之判決。
四、據上論斷，應依刑事訴訟法第369條第1項前段 、第364條、
    第301條第1項，判決如主文。
本案經檢察官丙○○到庭執行職務。
中    華    民    國    95    年    12   月     5     日
            刑事第四庭  審判長法  官  洪  耀  宗
                              法  官  劉  登  俊
                              法  官  陳  欣  安
上列正本證明與原本無異。
檢察官得上訴。
如不服本判決應於收受送達後十日內向本院提出上訴書狀，其未
敘述上訴之理由者並得於提起上訴後十日內向本院補提理由書（
均須按他造當事人之人數附繕本）。
                              書記官  阮  正  枝
中    華    民    國    95    年    12  月       6    日
附表：
┌──┬──────┬─────────┬──────┬───────┐
│編號│時        間│  地          點  │行求賄賂對象│用以行求之賄賂│
├──┼──────┼─────────┼──────┼───────┤
│一  │94年9月初某 │彰化縣溪湖鎮大突里│謝楊盈      │匾額一幅（其價│
│    │日中午      │二溪路大突巷30 號 │            │值及內容如事實│
│    │            │                  │            │欄所載，下同）│
├──┼──────┼─────────┼──────┼───────┤
│二  │94年9月間某 │彰化縣溪湖鎮西寮里│洪巫桂      │匾額一幅      │
│    │日中午      │員鹿路西寮巷8號   │            │              │
├──┼──────┼─────────┼──────┼───────┤
│三  │94年10月初某│彰化縣溪湖鎮西寮里│吳見        │匾額一幅      │
│    │日          │員鹿路西寮巷28 號 │            │              │
├──┼──────┼─────────┼──────┼───────┤
│四  │94年 9月底（│彰化縣溪湖鎮西寮里│巫螺        │匾額一幅      │
│    │起訴書誤載為│員鹿路西寮巷18 之2│            │              │
│    │10月初）某日│號                │            │              │
├──┼──────┼─────────┼──────┼───────┤
│五  │94年10月初某│彰化縣溪湖鎮大突里│胡蔡月桃    │匾額一幅      │
│    │日          │大順街6號         │            │              │
├──┼──────┼─────────┼──────┼───────┤
│六  │94年10月中旬│彰化縣溪湖鎮番婆里│詹林清梅    │匾額一幅      │
│    │某日        │海豐路新厝巷9號   │            │              │
├──┼──────┼─────────┼──────┼───────┤
│七  │94年10月中旬│彰化縣溪湖鎮番婆里│蔡長慶      │匾額一幅      │
│    │某日        │海豐路13號        │            │              │
├──┼──────┼─────────┼──────┼───────┤
│八  │94年10月中旬│彰化縣溪湖鎮西寮里│李楊斷      │匾額一幅      │
│    │某日        │員鹿路四段69號    │            │              │
└──┴──────┴─────────┴──────┴───────┘
                                                      Ａ


司法院資訊處製作；財團法人民間司法改革基金會備份。
